【裁判字號】    99,交聲,193
【裁判日期】    990319
【裁判案由】    違反道路交通管理處罰條例聲明異議
【裁判全文】
臺灣臺北地方法院交通事件裁定         99年度交聲字第193號
原處分機關  臺北市交通事件裁決所
異  議  人
即受處分人  甲○○
上列異議人即受處分人因違反道路交通管理處罰條例事件，對於
臺北市交通事件裁決所於中華民國99年1月14日所為之處分（原
處分案號：北市裁催字第裁22-AEW552952號），聲明異議，本院
裁定如下：
    主  文
原處分關於甲○○汽車駕駛人，駕駛汽車經測試檢定酒精濃度超
過規定標準，處罰鍰超過新臺幣壹萬伍仟元部分撤銷。
上開撤銷部分，甲○○不罰。
其餘異議駁回。
    理  由
一、原處分意旨略以：異議人即受處分人（以下稱受處分人）甲
    ○○於民國97年2月29日上午3時39分許，騎乘車牌號碼503-
    BEZ號重型機車，行經臺北市○○○路380號處，經警攔檢後
    ，員警測試其呼氣酒精濃度達每公升0.74毫克（MG/L），超
    過每公升0.55毫克（MG/L）之規定標準，為臺北縣政府警察
    局中山分局警員以北市警交字第AEW552952號舉發違反道路
    交通管理事件通知單掣單舉發，該機關爰依道路交通管理處
    罰條例第35條第1項第1款規定，經臺北市交通事件裁決所（
    下稱原處分機關）以北市裁催字第裁22-AEW552952號裁決裁
    處罰鍰新臺幣（下同）45,000元、吊扣駕駛執照（已執行）
    ，並施以道安講習。
二、異議意旨則謂：伊雖有於上開時、地飲用酒類後駕車，然而
    ，伊本件所涉之酒後駕車公共危險案件，經移送臺灣臺北地
    方法院檢察署後，業經檢察官處分緩起訴，並已向檢察官指
    定之財團法人犯罪被害人保護協會支付30,000元，竟又遭原
    處分機關裁決罰鍰45,000元，對一行為重複為罰鍰之處罰，
    有違一事不二罰原則，原處分機關不得再予裁罰罰鍰，爰為
    此提出異議，聲請對前開處分關於罰鍰部分予以撤銷等語（
    吊扣駕照及施以道安講習部分均未經異議）。
三、按汽車駕駛人，駕駛汽車經測試檢定有酒精濃度超過規定標
    準，處15,000元以上6,0000元以下罰鍰，並當場移置保管該
    汽車及吊扣其駕駛執照一年，道路交通管理處罰條例第35條
    第1項第1款定有明文。
四、次按行政罰法於94年2月5日，經總統令制定公布，依該法第
    46條規定，本法自公布後1年施行，則行政罰法已於95年2月
    5日生效施行。茲查本件受處分人行為發生在97年2月29日，
    自有該法適用。又依該法第1條規定：「違反行政法上義務
    而受罰鍰、沒入或其他種類行政罰之處罰時，適用本法」，
    可知95年2月5日以後，有關行政處罰即應適用行政罰法規定
    ，亦即行政罰法為一般行政處罰之基本法，所有關於行政處
    罰之裁罰，應以行政罰法為基本準則，應無疑義。
五、復按行政罰法第26條規定：「一行為同時觸犯刑事法律及違
    反行政法上義務規定者，依刑事法律處罰之。但其行為應處
    以其他種類行政罰或得沒入之物而未經法院宣告沒收者，亦
    得裁處之。前項行為如經不起訴處分或為無罪、免訴、不受
    理、不付審理之裁判確定者，得依違反行政法上義務規定裁
    處之」，即所謂一事不二罰原則，探究其立法目的，無非以
    一行為同時觸犯刑事法律及違反行政法上義務規定時，由於
    刑罰與行政罰同屬不法行為之制裁，而刑罰之懲罰作用較強
    ，依刑事法律處罰即足資警惕，無一事二罰再處行政罰之必
    要，但罰鍰以外之沒入或其他種類行政罰，因兼具維護公共
    秩序之作用，為達行政目的，行政機關仍得併予裁處。再按
    被告所犯為死刑、無期徒刑或最輕本刑3年以上有期徒刑以
    外之罪，檢察官參酌刑法第57條所列事項及公共利益之維護
    ，認以緩起訴為適當者，得定1年以上3年以下之緩起訴期間
    為緩起訴處分，其期間自緩起訴處分確定之日起算；又被告
    於緩起訴期間內，有刑事訴訟法第253條之3第1項各款情形
    之一者，檢察官得依職權或依告訴人之聲請撤銷原處分，繼
    續偵查或起訴。又就要件言，緩起訴基本上係認被告有犯罪
    嫌疑，而暫緩起訴，並得課被告予一定負擔或指示（刑事訴
    訟法第253條之2第1項參照），此與不起訴處分係因犯罪嫌
    疑不足或其他原因（刑事訴訟法第252條、第253條），不得
    附條件或負擔，顯有不同。且檢察官依刑事訴訟法第253條
    之2第1項第4款規定為緩起訴處分，命被告向公益團體捐款
    者，被告係履行檢察官為緩起訴處分命令，此等命令名義上
    雖非刑罰，但仍是一種特殊的處遇措施，會產生未經裁判即
    生終局處理案件實質效果，性質上已係實質的制裁，造成被
    告財產減少的影響，亦即性質上自屬處分金，與罰金無異，
    可知緩起訴處分是一種刑事處罰。況行政罰法第26條第1項
    僅規定「依刑事法律處罰之」，並未明定應依刑法第33條、
    第34條所定主從刑罰之種類科罰，檢察官命令被告捐款之金
    錢給付性質上既屬處分金，而為實質刑事制裁，自與行政罰
    法第26條第1項「依刑事法律處罰之」規定，尚無扞挌之處
    。故而，上開行政罰法第26條第2項既未明列「緩起訴處分
    」，本不宜擴張解釋，且緩起訴處分之要件、效果及性質，
    均與不起訴處分不同，應屬刑事處罰之一種，自無適用行政
    罰法第26條第2項規定之餘地。從而，經檢察官為緩起訴處
    分之行為，如同時違反行政法上義務之規定，因已有刑事處
    罰，此時行政機關若另行依法行政裁罰，無異一罪二罰，因
    此參酌行政罰法第26條立法意旨，違反行政法上義務之行為
    ，若同時亦經檢察官另為緩起訴處分時，行政機關應不得就
    同一行為，再為與刑罰相類罰鍰處分。惟按汽車駕駛人有道
    路交通管理處罰條例第35條第1項之情形，同時違反刑事法
    ，雖有一事不二罰原則之適用，然基於公平原則，其裁判確
    定處以罰金低於同條例第92條第4項所訂最低罰鍰基準規定
    者，交通裁決機關仍應依同條例第35條第8項規定，裁決汽
    車駕駛人繳納不足最低罰鍰之部分，是道路交通管理處罰條
    例第35條第8項規定之構成要件已涵蓋同條例第35條第1項規
    定之構成要件，係屬同條例第35條第1項之特別規定，應優
    先適用同條例第35條第8項之規定，故原處分機關就受處分
    人已繳納緩起訴處分金與法定最低罰鍰基準額間之差額，仍
    得加以裁罰（臺灣高等法院98年度交抗字第1871號裁定意旨
    參照）。
六、經查：
  (一)受處分人於97年2月29日上午3時39分許，騎乘車牌號碼503-
    BEZ號重型機車，行經臺北市○○○路380號處，經警攔檢並
    測試其呼氣酒精濃度，達每公升0.74毫克（MG/L）之事實，
    業據受處分人坦承不諱，並有其簽收舉發違反道路交通管理
    事件通知單、臺灣臺北地方法院檢察署檢察官97年度緩字第
    1196號緩起訴處分書、酒測單各1份在卷可憑，固堪以認定
    。
  (二)又受處分人本件同一酒後駕車之行為，因同時觸犯刑法第18
    5條之3之公共危險罪，經臺灣臺北地方法院檢察署檢察官於
    97年3月31日以97年度偵字第6153號為緩起訴處分，緩起訴
    期間為1年，並應於緩起訴處分確定日後3個月內，向財團法
    人犯罪被害人保護協會支付30,000元，嗣前開緩起訴處分於
    97年5月12日確定，緩起訴處分期間為97年5月12日至98年5
    月11日，受處分人並於97年6月23日向財團法人犯罪被害人
    保護協會支付30,000元等情，有上開緩起訴處分書影本、臺
    灣高等法院被告前案紀錄表、財團法人犯罪被害人保護協會
    臺灣臺北分會收據影本各1份在卷可稽，受處分人以一酒後
    駕車之行為，同時觸犯刑事法律及違反行政法上義務，經檢
    察官依刑事法律為緩起訴處分，受處分人並依據該緩起訴處
    分支付30,000元，揆諸上開說明，即無由就該30,000元部分
    再依違反行政法上義務之規定處罰。惟因受處分人呼氣測得
    酒精濃度為每公升0.74毫克，依道路交通管理事件統一裁罰
    基準表，其最低裁罰基準即為45,000元，是緩起訴處分所加
    之條件，雖屬行政罰法第26條第1項所稱之「刑事處罰」，
    然依道路交通管理處罰條例第35條第8項之規定及上述說明
    ，原處分機關就受處分人已繳納之30,000元以外之差額即
    15,000元部分（45,000-30,000＝15,000），仍得加以裁罰
    。
七、從而，原處分機關裁決受處分人罰鍰超過15,000元部分，異
    議人之異議為有理由，自應由本院予以撤銷，並自為裁定如
    主文第2項所示。至原處分機關裁決受處分人罰鍰15,000元
    部分，核屬有據，此部分受處分人之異議並無理由，應予駁
    回。
據上論斷，依道路交通案件處理辦法第19條、第20條前段，裁定
如主文。
中    華    民    國    99    年    3     月  19      日
                  交通法庭    法  官  謝昀璉
上正本證明與原本無異。
如不服本裁定，應於裁定送達後5 日內向本院提出抗告狀。
                              書記官  鄭雅文
中    華    民    國    99    年    3     月    24    日

司法院資訊處製作；財團法人民間司法改革基金會備份。
